【裁判字號】    92,上易,565
【裁判日期】    920903
【裁判案由】    偽造文書
【裁判全文】
臺灣高等法院臺南分院刑事判決            九十二年度上易字第五六五號      Ｇ
      上  訴  人  臺灣臺南地方法院檢察署檢察官
      上  訴  人
      即  被  告  戊  ○  ○
      選任辯護人  涂  禎  和  律師
右上訴人因被告偽造文書案件，不服臺灣臺南地方法院九十二年度易字第二四七號，
中華民國九十二年五月二十三日第一審判決（起訴案號：臺灣臺南地方法院檢察署九
十年度營偵字第四八八號、九十度營偵字第八八一號、九十年度營偵字第一四七○號
），提起上訴，本院判決如左：
      主      文
原判決撤銷。
戊○○無罪。
      理      由
一、公訴意旨略以：戊○○原係位於臺南縣東山鄉○○村○○路二一八號「碧軒寺」
    之管理人，係負責從事碧軒寺對外相關業務之人。緣被告戊○○於民國（下同）
    八十九年十一月二十五日在該寺召開信徒大會，會中戊○○公開向該寺信徒表示
    ：伊要辭去管理人之職務，並由當時之紀錄人員將該情記載在信徒大會之會議記
    錄上，詎戊○○於信徒大會開會完畢後，為求得以繼續管領該寺之財產，竟在呈
    報給臺南縣政府東山鄉公所之會議記錄內，略去伊於該次信徒大會中宣佈伊要辭
    去管理人之職務之相關記載，而另行記載其他文字於該會議記錄上，將該不實事
    項登載於其業務上作成之文書後，行使呈報予臺南縣政府東山鄉公所，足生損害
    於碧軒寺全體信徒及主管機關對於寺廟管理之正確性。案經蔡木輝、林水山、乙
    ○○、李鴻麟告發及臺南縣警察局新營分局報告臺灣臺南地方法院檢察署檢察官
    偵查起訴，因認被告涉有刑法第二百十六條行使第二百十五條之業務上文書登載
    不實之罪嫌。
二、被告於偵查中及原審審理時固坦承：縣政府那份係由蘇秀鳳製作後由其核發等語
    無訛（見臺灣臺南地方法院檢察署九十年度營偵字第十八號偵查卷第一三○頁、
    原審九十二年五月九日審理筆錄），並供稱：「我沒有辭職。當時我沒有在大會
    上辭職，我只是說，你們認為我做的不好我就辭職」等語明確（見原審九十二年
    三月七日訊問筆錄），然矢口否認於上開時、地有何行使業務登載不實文書之犯
    行，辯稱：「開會時有說（如果我做得不好就辭職），但因為信徒不同意，所以
    就沒有辭去職務，事實上我沒有偽造文書」云云。
三、經查：
（一）當天在場之臺南縣政府民政課課員即證人丙○○於原審審理時證稱：「當時被
      告有說要辭去管理人的職務，那時有四、五個人不同意，所以他就沒有辭去」
      ，「因為依照規定，我們沒有收到信徒大會的同意，所以我們民政局沒有收到
      管理人變更之情。當時也沒有人提案及經過表決就被告是否辭去管理人一事予
      以決定，依我們書面審核，（被告戊○○）辭職就尚未生效」等語（見原審九
      十二年四月二十五日訊問筆錄），當日在場之臺南縣佛教會理事長即證人丁○
      ○（即釋憶因）亦證稱：「（當天的情況如何？）那時下面的人有說不是那麼
      簡單讓你辭去管理人的職務，所以被告有繼續主持會議」，「他（按指被告戊
      ○○）沒有堅持說要辭去職務，繼續主持會議」等語無訛（見同日筆錄），當
      日在場之臺南縣佛教會秘書即證人甲○○亦證稱：「（那天八十九年十一月二
      十五日信徒大會的情形如何？）那天因為有很多人在下面說我們不可能讓你辭
      去職務，因為你為了這間寺廟很辛苦。因為被告做的很辛苦，又得不到很多人
      的認同」，「（為何那些人不讓被告辭去職務？）因為信徒大會當場有些人說
      很多事情都沒有交接清楚，因為這間寺廟是在白河大地震重建，都是寺廟的師
      父和被告去籌錢來建的，所以下面的人也有人說不要他辭去職務」，「那時很
      多人沒有要讓他辭去，所以他就繼續主持會議，沒有堅持辭去職務」等語明確
      （見同日筆錄），故佐以證人丙○○、丁○○、甲○○上開證述之詞觀之，被
      告於八十九年十一月二十五日在該寺召開信徒大會時，確曾於會中公開向該寺
      信徒表示「你們認為我做的不好我就辭職」等語明確。惟觀之被告寄發予臺南
      縣政府八十九年十一月二十五日信徒大會會議紀錄影本一紙上．並未紀錄被告
      於會議中所述：「如果我做得不好，我就辭職」乙節，有臺南縣政府八十九年
      十二月二十七日八九府民宗字第二○九三八九號函影本及附件八十九年十一月
      二十五日東山碧軒寺大會會議紀錄影本一份在卷足考，故被告在呈報給臺南縣
      政府東山鄉公所之會議記錄內，略去伊於該次信徒大會中宣佈「如果我做得不
      好，我就辭職」之相關記載，而另行記載其他文字於該會議記錄上呈報予臺南
      縣政府東山鄉公所，應無疑義。
（二）依上所述被告於該次信徒大會中雖曾向信徒表示「你們認為我做的不好我就辭
      職」等語，惟同時有許多信徒反對，且當天並未有人就此提案或經表決，遂由
      被告繼續主持會議等情，有當天在場之臺南縣政府民政課課員即證人丙○○於
      原審及本院審理證述甚詳，於本院九十二年七月三十日調查時亦證稱：「（當
      天有無就他要辭職的事項進行決議？）都沒有，其中五、六個信徒當時就坐在
      位置上表示不同意他辭職，因為沒有人提案，也沒有人覆議，所以沒有就這點
      進行決議。」、「（他在會議通知函內有無表示要辭職？）通知函只通知開會
      ，沒有表示要辭職。」、「（十一月二十五日開會當天有無信徒提案要改選管
      理人？）當天都沒有人提案改選管理人。」、「（當時民政局有沒有就管理人
      即戊○○辭職的事項作處理或指示？）當天沒有信徒提案，也沒有就這方面做
      成決議，我們民政局也沒有就這方面作處理，繼續由戊○○主持會議到結束。
      」等語。再參酌本件告發人段獻德所提檢舉函中所指述：「（八十九年）十一
      月二十五日第一次信徒大會中，管理人戊○○於會中曾口頭提出辭職，會中信
      徒為不使寺務中斷，乃決議於一個月內即十二月二十五日再行召開第二次信徒
      大會，．．．然眾信徒仍寄望其能以管理人身分召集會議」等情（見臺灣臺南
      地方法院檢察署九十年度營他字第四號偵查卷第一項），有檢舉函一紙在卷足
      參，另佐以陳情人尤連發、張石遜、吳銘修、蔡木輝於九十一年九月間所提陳
      情書中亦載明：「陳情人等代表東山鄉民及白河鎮內上開三里之里民，不希望
      碧軒寺原管理人戊○○繼續做該廟之管理人」乙節（見臺灣臺南地方法院檢察
      署九十年度營偵字第八八一號偵查卷第一一二頁），有陳情書影本一紙附卷可
      稽，經核就被告於八十九年十一月二十五日後仍繼續擔任碧軒寺管理人乙情亦
      屬相符，足證被告戊○○於八十九年十一月二十五日召開之信徒大會中，並未
      辭去管理人之職務至明。
（三）依上所述，被告雖曾於八十九年十一月二十五日召開之信徒大會中，提及辭職
      ，惟同時有諸多信徒反對，並未經會員大會決議，且據其所表示之「如果我做
      得不好，我就辭職」之語意斟酌，要辭職一節，並非其本意，亦存有不確定之
      條件，故探求被告該項表示之真意，被告並無辭職之意，且同時有諸多信徒反
      對，亦未經會員大會決議，因而該表示亦屬無效，實質上並無任何意義，而會
      議記錄無須逐字毫無遺漏記載，僅須記載會議要旨即可，從而被告「如果我做
      得不好，我就辭職」之表示，是否記載於會議記錄，並不足生損害於碧軒寺全
      體信徒或影響該次會議記錄之效力。
四、按刑法第二百十五條業務上文書登載不實罪，須行為人之不實登載行為有足以生
    損害於公眾或他人之虞；查該次信徒大會並未就被告是否辭職一事提案或決議，
    主管機關亦認定被告該項表示並未生效（詳證人丙○○於原審及本院證述），已
    如前述，則呈報有關機關之會議記錄是否略去「如果我做得不好，我就辭職」之
    語，實不足生損害於碧軒寺全體信徒及主管機關對於寺廟管理之正確性，與刑法
    第二百十五條業務上文書登載不實罪之構成要件顯不該當。原審就此未予詳加審
    查，遽為被告論罪科刑之判決，尚有未洽，檢察官上訴意旨，以量刑過輕為由，
    指摘原判決不當，則無理由，被告上訴意旨，否認犯罪，指摘原判決不當，為有
    理由，自應由本院將原判決撤銷改判，另為被告無罪之諭知。
據上論斷，應依刑事訴訟法第三百六十九條第一項前段、第三百六十四條、第三百零
一條第一項判決如主文。
本案經檢察官曾銘芳到庭執行職務。
中    華    民    國      九十二      年      九      月      三        日
                                  臺灣高等法院臺南分院刑事第三庭
                                      審判長法官  陳    義    仲
                                            法官  陳    清  溪
                                            法官  宋    明    蒼
右正本證明與原本無異。
不得上訴。
                                      法院書記官  余    素    美
中    華    民    國      九十二      年      九      月      五       日


司法院資訊處製作；財團法人民間司法改革基金會備份。
